【裁判字號】    97,交聲,923
【裁判日期】    980303
【裁判案由】    聲明異議
【裁判全文】
臺灣臺南地方法院刑事裁定             97年度交聲字第923號
原處分機關  交通部公路總局嘉義區監理所臺南監理站
異議人即受
處分人      甲○○
上列受處分人因違反道路交通管理處罰條例案件，對於交通部公
路總局嘉義區監理所臺南監理站民國97年8月8日所為之裁決處分
（處分案號：嘉監南字第裁74-B00000000號），聲明異議，本院
裁定如下：
    主  文
原處分撤銷。
甲○○汽車駕駛人，領有輕型機器腳踏車駕駛執照，駕駛重型機
器腳踏車，處罰鍰新臺幣壹仟捌佰元。
    理  由
一、原處分意旨略以：異議人即受處分人甲○○（下稱異議人）
    駕駛其所有之車號330-BJW號重型機車，於民國97年3月29日
    10時10分許，行經高雄市○○路○○道1號高速公路西側處
    時，因未隨車攜帶行車執照，經高雄市政府警察局交通警察
    大隊第五分隊警員 (下稱舉發機關)開單舉發，又因當時電
    腦系統故障無法查詢異議人駕籍資料，嗣後舉發機關以電腦
    查詢異議人駕籍資料後，復認為其亦有僅領有輕型機器腳踏
    車駕駛執照卻駕駛重型機車之違規行為而製單舉發，舉發單
    並郵寄異議人駕籍地，因無人收領而遭退回，舉發機關遂辦
    理公示送達。嗣原處分機關即交通部公路總局嘉義區監理所
    臺南監理站，以異議人違規事實明確，違反道路交通管理處
    罰條例（下稱處罰條例）第22條第1項第6款暨違反道路交通
    管理事件統一裁罰基準及處理細則（下稱處理細則）與基準
    表之規定，裁處異議人最高額罰鍰新臺幣（下同）3600元等
    語。
二、本件聲明異議意旨：異議人未收到舉發通知單，因此才未繳
    罰款，非故意拒繳，請求處罰最低額等語，為此聲明異議，
    請求撤銷原處分等語。
三、按汽車駕駛人，有領有輕型機器腳踏車駕駛執照，駕駛重型
    機器腳踏車情形者，處1800元以上3600元以下罰鍰，並禁止
    其駕駛；處罰條例第22條第1項第6款定有明文。
四、本院審酌：
  (一)異議人駕駛其所有車號330-BJW號重型機車，於上述時、地
    ，因未隨車攜帶行車執照，且因舉發機關當時電腦系統故障
    無法查詢異議人車籍、駕籍資料，遂當場請異議人親自填寫
    個人年籍資料並依其內容製單舉發由異議人當場收受 (該部
    分罰鍰300元已經異議人繳納)，嗣後舉發機關以電腦查詢異
    議人駕籍資料後，復認為其亦有僅領有輕型機器腳踏車駕駛
    執照卻駕駛重型機車之違規行為而另行製單舉發，該舉發單
    並郵寄異議人車籍地即台南市○○路389巷1號，因無人收領
    而遭退回，舉發機關遂辦理公示送達。嗣原處分機關以異議
    人違規事實明確，違反處罰條例第22條第1項第6款暨違反道
    路交通管理事件統一裁罰基準表之規定，裁處異議人最高額
    罰鍰3600元之事實，有：
    裁決書。
    舉發通知單。
    高雄市政府警察局交通警察大隊97年12月2日高市警交三
      字第0970033850號函。
    異議人駕籍資料查詢列表單影本。
    異議人自填年籍資料單影本。
    高雄市政府警察局交通警察大隊97年10月2日高市警交三
      字第0970027276號函暨其所附送達證書影本、高雄市政府
      警察局97年5月5日高市警交字第0970026276號函暨其所附
      送達公告、清冊。
    等件為證，且為異議人所不否認，此部分事實當可認定。
  (二)次按行為人有處罰條例之情形者，應填製舉發違反道路交通
    管理事件通知單，並於被通知人欄予以勾記。逕行舉發者，
    應按已查明之資料填註車牌號碼、車輛種類、車主姓名及地
    址，並於通知單上方空白處加註逕行舉發之文字後，由舉發
    機關送達被通知人；又處理違反道路交通管理事件，有關文
    書送達之程序，依行政程序法送達之規定，處理細則第11條
    第1項第4款、第5條分別定有明文。復按送達，於應受送達
    人之住居所、事務所或營業所為之；又當事人變更其送達之
    處所而不向行政機關陳明，致有應為送達之處所不明者，行
    政機關得依職權命為公示送達，行政程序法第72條第1項前
    段、第78條第3項規定甚詳。再前開所稱「住居所」，係民
    法上概念（即民法第20條至第24條所規定），指當事人依一
    定事實，足認以久住之意思，住於一定之地域者，即為設定
    其住所於該地；所謂「一定事實」，包括戶籍登記、居住情
    形等，尤以戶籍登記資料為主要依據，但不以登記為要件。
    而戶籍法所為之戶籍住址之登記（戶籍法第1條參照），採
    形式主義，未登記不發生戶籍法上效力。戶籍登記之住址（
    即戶籍所地址），則為戶籍管轄區內之處所，主要發生選舉
    、兵役、教育等公法上效力，與住居所為民法上法律行為的
    準據，發生各種民事上的效力，二者規範意旨不同。實務上
    戶籍法上的住址與民法上的住居所，絕大多數情形雖為同一
    處所，但並非當然同一，然不論法院或行政機關在調查「住
    所」時，通常均以戶籍登記的住址為認定標準。
  (三)依上開規定，本件逕行舉發通知單，自應由舉發機關合法送
    達異議人始為適法。而舉發機關為送達時異議人住所地係在
    高雄市○○○路218巷9弄13號，並非在台南市○○路389巷1
    號，此有異議人遷徙資料表及其自填年籍資料單影本附卷可
    證。而舉發機關查明異議人所居住之戶籍地址何在，乃輕而
    易舉之事，且舉發機關本可由異議人自填年籍資料單得知其
    住所何在而另行送達，是故尚難認異議人有住居所不明而應
    為公示送達之情形，故舉發機關所為之公示送達，其送達即
    與法未合。
  (四)另依照處理細則第2條第2項之基準表、第41條之規定可知，
    違反道路交通管理事件之裁罰基準，係以當事人接到違規舉
    發通知單後「有無逾越到案日期繳納罰款及到案與否」，為
    設定裁決罰鍰數額準據之一，故行為人有無於到案日期前繳
    交罰鍰或到案與否，對於行為人究應處以較低額或較高額之
    罰鍰，本具有相當之決定性。另因違反道路交通管理事件之
    處罰為一行政秩序罰，其對於違規之行為人所為之處罰，顯
    然影響行為人之權利義務，性質上為負擔之行政處分，是其
    應有行政法基本原則之要求—即行政行為應遵循公正、公開
    與民主之程式，確保依法行政原則，以保障人民權益，增進
    人民對行政之信賴。故為保障違反道路交通管理事件行為人
    之權益，舉發機關本應於舉發通知單上，詳為記載「應到案
    日期」及「應到案處所」並踐行合法送達程序，以利行為人
    得遵期到案繳交罰款，或對其違規之行為有陳述、爭執之機
    會。然本件舉發通知單並未合法送達於異議人，已如前述，
    則異議人顯然無從根據該舉發通知單上之「應到案日期（97
    年4月29日）」及「應到案處所（臺南監理站）」等內容，
    遵期到案繳交罰款，或對其違規之行為有陳述、爭執之機會
    。基此，原處分機關就此疏漏並未依循處理細則第30條第1
    項之相關規定，加以審查並要求舉發機關補正而另行送達，
    即逕以上述違規事實明確，而依處理細則及裁罰基準表之標
    準，對異議人裁處最高額罰鍰3600元，經核即於法有違。
五、綜上所述，原處分機關之裁決並不合法，異議人之異議為有
    理由，自應由本院將原處分予以撤銷，惟異議人之違規事實
    亦已明確，故應由本院另對異議人諭知如主文第2項所示之
    處罰，以資適法。
六、據上論斷，應依道路交通案件處理辦法第20條前段，裁定如
    主文。
中    華    民    國    98    年    3     月    3     日
                     交通法庭   法  官   蔡直青
以上正本證明與原本無異。
如不服本裁定，應於收受送達後5日內向本院提出抗告狀。（應
附繕本）
                                書記官   王政煌
中    華    民    國    98    年    3     月    3     日


司法院資訊處製作；財團法人民間司法改革基金會備份。
